【裁判字號】    90,台上,5075
【裁判日期】    900816
【裁判案由】    貪污
【裁判全文】
最高法院刑事判決                                九十年度台上字第五○七五號
    上  訴  人  台灣高等法院檢察署檢察官
    被      告  甲○○
右上訴人因被告貪污案件，不服台灣高等法院中華民國九十年四月四日第二審更審判
決（八十九年度重上更(三)字第二○六號，起訴案號：台灣台北地方法院檢察署八十二
年度偵字第二七九八六號），提起上訴，本院判決如左：
    主  文
原判決撤銷，發回台灣高等法院。
    理  由
本件原判決以公訴意旨略稱：被告甲○○原係台北市政府地政處資訊室主任，為依據
法令從事公務之人，因其在國立中興大學、私立逢甲大學、文化大學兼課，準備出版
「不動產估價通論」（下稱系爭書籍）一書做為副教授升等論文，為節省打字排版之
支出，明知系爭書籍與公務無關，竟為圖利自己，自民國七十八年八月起，利用主管
監督部屬繕打公文之機會，將大部分文稿交付部屬蕭子慧、李佩玲、張元貞等人利用
公務電腦於上班時間打印，再由所屬施明祥利用公務電腦整理排版以利印刷，蕭子慧
等人因懼於被告主管之淫威，勉強接受打印並排版系爭書籍約二十二萬餘字。在上述
部屬打印排版系爭書籍期間，被告利用主管職權，儘量減少各該部屬打印公文之件數
，以利各該部屬專心打印系爭書籍，而增加其他部屬處理公務之工作份量，嚴重影響
資訊室之公務績效。被告得手後，再將系爭書籍交付天禧印刷有限公司（下稱天禧公
司）負責人樓小文印刷裝訂成冊，因而圖得節省之打字排版費用約新台幣（下同）三
、四萬元。案經法務部調查局北部地區機動工作組（下稱北機組）移送偵查，因認被
告涉犯貪污治罪條例第六條第一項第四款罪嫌。經審理結果，不能證明被告犯罪，因
而撤銷第一審科刑判決，改判諭知被告無罪，固非無見。
惟查：(一)、被告行為時之戡亂時期貪污治罪條例第六條第三款之圖利罪，係以對於主
管或監督之事務而圖利（直接或間接），犯罪即已成立。被告任職台北市政府地政處
資訊室主任之上述期間，苟有將系爭書籍之大部分文稿，交付任職於其主管之該資訊
室職員即證人蕭子慧、李佩玲、張元貞、施明祥等人利用資訊室之電腦、印表機等設
備及用紙，於上班時間從事繕打、整理、排版，以利印刷，而節省其託人打字、整理
及排版之費用之事實，則被告已對其主管之事務，圖得利益，其犯罪即已成立。原判
決竟以證人蕭子慧、李佩玲、張元貞、施明祥於北機組訊問時，固分別指證稱：被告
為工作單位資訊室主管，於被告委請之際，不得不代為繕打或編頁列印系爭書籍等詞
。但蕭子慧於七十八年八月至八十一年一月任職資訊室擔任助理設計師，負責總務及
測量系統之行政管理；李佩玲自七十八年八月起任職資訊室，負責協助台北市各該地
政事務所推展地籍資料電子處理作業，即地籍資料電腦化；張元貞自八十年七月起任
職資訊室擔任技士，負責法令月報編輯、預算經費執行紀錄控制及一般性行政公文之
處理；施明祥自七十九年四月起任職資訊室擔任程式設計師，負責硬體規劃等情，已
據各該證人陳述甚詳。顯見文件之繕打，並非證人蕭子慧、李佩玲、張元貞、施明祥
等在資訊室所任職務上之事務範圍，應可認定無誤，故本件有關文件之繕打事務，原
不生是否為被告主管監督或非主管監督事務之問題。又被告並無施用強暴、脅迫或詐
術之方法，令證人蕭子慧等代為繕打或編頁列印情事，亦無違反刑事法規之情事。被
告縱或有因主管之資訊室內，所配置之人員有能力使用電腦繕打文件，乃交付有能力
繕打文件之人員，代為繕打其私人欲出版之系爭書籍之部分內容，核其所為，應僅有
違公務員服務法第六條所定「公務員不得假借權力，以圖本身或他人之利益，並不得
利用職務上之機會，加損害於人。」之情事，屬於是否應移送懲戒之問題，尚難認與
貪污治罪條例第六條第一項第四款（修正前為第六條第三款）規定之要件相符，遽為
被告有利之判斷，難謂於證據法則無違。(二)、證據雖已調查，而其內容尚未明瞭者，
即與未經調查無異，如遽行判決，仍屬應於審判期日調查之證據，而未予調查之違法
。據證人蕭子慧、李佩玲、張元貞、施明祥上述所證，固足證明文件之繕打非渠等任
職台北市政府地政處資訊室之事務範圍，但於其主管即被告交付代為繕打或編頁、列
印系爭書籍，是否利用資訊室之電腦、印表機等設備及用紙等資源，於辦公時間從事
被告所交付之上述繕打等工作，此攸關被告之行為，是否成立犯罪，自有根究明白之
必要，原審未詳調查，徒謂有關文件之繕打非證人蕭子慧等任職資訊室之事務範圍，
不生是否為被告主管監督或非主管監督事務之問題云云，顯有應於審判期日調查之證
據，而未予調查之違法。檢察官上訴意旨執以指摘原判決不當，非無理由，應認原判
決仍有撤銷發回更審之原因。
據上論結，應依刑事訴訟法第三百九十七條、第四百零一條，判決如主文。
中      華      民      國     九十     年      八      月     十六     日
                              最高法院刑事第三庭
                                  審判長法官  陳  錫  奎
                                        法官  洪  清  江
                                        法官  李  伯  道
                                        法官  呂  丹  玉
                                        法官  惠  光  霞
      右正本證明與原本無異
                                              書  記  官
中      華      民      國     九十     年      八      月    二十一    日


司法院資訊處製作；財團法人民間司法改革基金會備份。
